【裁判字號】    91,訴,1117
【裁判日期】    920102
【裁判案由】    偽造文書
【裁判全文】
臺灣彰化地方法院刑事判決                        九十一年度訴字第一一一七號
    公  訴  人  臺灣彰化地方法院檢察署檢察官
    被      告  乙○○
    選任辯護人  趙惠如律師
    被      告  戊○○
    選任辯護人  蕭慶賢律師
右列被告因偽造文書案件，經檢察官提起公訴（九十年度偵字第六三九０號），本院
判決如左：
    主      文
戊○○行使變造公文書，足以生損害於公眾及他人，處有期徒刑壹年肆月，緩刑肆年
；偽造之美茵菲陀股份有限公司及陳錫堂印章各乙枚沒收。
乙○○無罪。
    事      實
一、戊○○係位於台中市○○路○段二一八號九樓之一「力通國際開發有限公司」（
    下稱力通公司）台中營業處之業務員，以代辦外勞仲介為業。民國八十九年間，
    戊○○開始與全香堂化工廠股份有限公司（下稱全香堂公司）負責人暨美茵菲陀
    股份有限公司（下稱美茵菲陀公司）之實際負責人乙○○（美茵菲陀公司八十九
    年間登記負責人為陳錫堂，上開二公司均設址於彰化縣彰化市○○路九十九號）
    洽談引進外勞事宜，迄至同年九月間，全香堂公司同意由力通公司代向經濟部工
    業局辦理引進外勞。依據經濟部工業局於民國八十九年九月三十日所公佈之「經
    濟部工業局審核製造業重大投資業者申請協助引進外勞案件處理原則」，申請廠
    商需於申請送件日前四年半內之連續三年，實際投資金額包括土地、廠房、機器
    設備及營運資金總額達新台幣（下同）二億元以上，始得辦理，惟戊○○於取得
    全香堂公司相關發票及投資憑證後，明知全香堂公司並無實際投資，不符合前開
    處理原則之申請條件，為圖取得力通公司每引進一名外勞可得三千元之業務獎金
    ，仍於八十九年十一月間，先盜刻偽造美茵菲陀公司及負責人陳錫堂印章，暨盜
    用全香堂公司僅授權其辦理外勞引進手續相關業務所刻印之公司及負責人乙○○
    印章後，基於概括之犯意，偽造全香堂公司於八十九年七月二十六日，以各為九
    千二百五十萬四千五百元、三千九百三十七萬五千元，向美茵菲陀公司承買坐落
    彰化縣彰化市○○段第五一六地號土地及其上廠房之不動產買賣契約書後，並配
    合以於蒐集全香堂公司相關發票及投資憑證時，乘機影印取得之美茵菲陀公司八
    十九年九月、十月未使用之空白統一發票（與全香堂公司發票統一保管，均已蓋
    用美茵菲陀公司統一發票專用章），虛偽開立不實之土地、廠房及機器設備交易
    之發票五張（發票號碼各為ＣＰ00000000、ＣＰ00000000、Ｃ
    Ｐ00000000、ＣＰ00000000、ＣＰ00000000，金額各
    為九千二百五十萬四千五百元、三千九百三十七萬五千元、一千九百四十二萬五
    千元、一千七百二十二萬元及七百四十二萬元二千五百元），再將全香堂公司負
    責人乙○○所提供全香堂公司所在之彰化縣彰化市○○段第五一六地號土地所有
    權狀影本，以打字、黏貼及影印方式，將原所有權人乙○○之妻陳吳嬌、統一編
    號Ｚ000000000號，變造為全香堂公司所有、統一編號為000000
    00號，並彙整其他資料，湊足二億元以上後，在八十九年十一月十五日以郵寄
    方式向經濟部工業局提出申請，並經該局於同年十二月二十九日審核通過，致生
    損害於土地所有權人陳吳嬌、全香堂公司、美茵菲陀公司及經濟部工業局審核專
    案引進外勞之正確性。
二、案經法務部調查局北部地區機動工作組報請台灣彰化地方法院檢察署檢察官偵查
    起訴。
    理      由
壹、被告戊○○部分：
一、右揭事實，業據被告戊○○於本院調查、審理時坦承不諱，核與證人即力通公司
    業務部經理丙○○、全香堂公司會計甲○○於本院調查時，美茵菲陀公司負責人
    陳錫堂於法務部調查局台中市調查站調查時所證述之情節相符，並有本院向經濟
    部工業局調閱之全香堂公司申請協助引進外籍勞工乙案全卷資料、經濟部工業局
    八十九年十二月二十九日工證（八九）三字第０八九二五０九一五０號函、彰化
    市○○段第五一六地號土地新舊土地登記簿謄本、彰化縣稅捐稽徵處九十年八月
    一日九十彰稅工密字第九三七號函、不動產買賣契約書、變造後之彰化市○○段
    第五一六地號土地所有權狀、發票號碼各為ＣＰ00000000、ＣＰ000
    00000、ＣＰ00000000、ＣＰ00000000、ＣＰ00000
    000等偽造發票五張等影本附卷可稽，復有陳吳嬌所有彰化市○○段第五一六
    地號土地所有權狀影本、美茵菲陀公司八十九年九月、十月份全部空白作廢發票
    （編號ＣＰ00000000－ＣＰ00000000）乙本、經濟部工業局核
    准函影本、全香堂公司及被告乙○○印章各乙枚、力通公司案件辦理通知單、客
    戶資料表、人員出差外出登記簿及被告戊○○筆記本二本等扣案足資佐證，足徵
    被告戊○○前揭自白應屬實情，事證明確，其犯行至堪認定。
二、按土地所有權狀，乃地政機關依職務作成之公文書，又文書之影本與原本可有相
    同之效果，如將原本予以影印後，將原本之部分內容竄改，重加影本，其與無製
    作權人將其原本竄改，作另一表示其意思者無異。被告戊○○變造土地所有權狀
    並以行使之行為，核係犯刑法第二百十六條、第二百十一條之行使變造公文書罪
    ；又統一發票係營業人銷售貨物或勞務予買受人之憑證，屬於私文書之一種，被
    告偽造不實交易之統一發票及不實之不動產買賣契約書，且均加以行使，另犯同
    法第二百十六條、第二百十條之行使偽造私文書罪。被告戊○○先後多次偽造私
    文書（偽造不動產買賣契約書、統一發票）之犯行，時間緊接，犯意概括，構成
    要件亦復相同，應依連續犯例論以一罪。又其盜刻偽造美茵菲陀公司及陳錫堂之
    印章，盜用全香堂公司及乙○○之印章，為偽造私文書之部分行為，而變造公文
    書、偽造私文書之低度行為，又為行使之高度行為所吸收，均不另論罪。被告戊○○所犯上開二罪間，具有方法結果之牽連關係，應依刑法第五十五條之規定，
    從較重之行使變造公文書罪論處。被告戊○○連續偽造統一發票後復持以行使部
    分，因該統一發票乃美茵菲陀公司所有，非被告戊○○基於其業務上之行為所作
    成之文書，且同案被告乙○○無法證明與被告戊○○互有犯意聯絡（詳後述），
    自應另構成行使偽造私文書之罪名，公訴意旨就此未詳加載明，然因與前揭行使
    偽造不動產買賣契約書、變造公文書部分具有連續犯或牽連犯之裁判上一罪關係
    ，均為起訴效力所及，基於審判不可分原則，本院自應併予審理。爰審酌被告戊○○尚無不良素行及其犯罪動機、手段、目的、所生危害及犯罪後坦承犯行等一
    切情狀，量處如主文所示之刑，以示懲儆。又查，被告戊○○前未曾受有期徒刑
    以上刑之宣告，此有台灣彰化地方法院檢察署刑案資料查註紀錄表及台灣高等法
    院被被告全國前案紀錄表各一紙在卷可稽，其經此教訓，應知警惕而無再犯之虞
    ，所宣告之刑，認以暫不執行為適當，併予宣告緩刑四年，以勵自新。另被告所
    盜刻偽造之美茵菲陀公司及陳錫堂印章，雖未扣存於本案卷內，但仍無證據證明
    業已滅失，均應依刑法第二百十九條規定予以沒收。至扣案之全香堂公司及乙○○印章，蓋全香堂公司曾授權被告戊○○代為申請外勞引進事宜，業據同案被告
    乙○○陳明在卷，再徵之卷附之代刻印章授權書，可信扣案之全香堂公司及乙○○之印章，乃被告乙○○於授權被告戊○○辦理申請外勞引進事宜時，即同意其
    代為刻印，俾便辦理相關手續，自非被告戊○○所偽造，僅其使用範圍受有限制
    ，附此敘明。
三、又公訴人另認被告戊○○尚涉犯刑法第二百十五條業務登載不實罪部分，按前開
    被告戊○○偽造之統一發票，乃美茵菲陀公司所有，非被告戊○○基於其業務上
    之行為所作成之文書，且本案無法證明同案被告乙○○與被告戊○○互有犯意聯
    絡（詳後述），是此部分本應為無罪之諭知，然公訴人認與前開行使偽造私文書
    、變造公文書罪部分有牽連犯之裁判上一罪關係，自不另為無罪之諭知，併予說
    明。
貳、被告乙○○部分：
一、公訴意旨略以：被告乙○○與被告戊○○均明知全香堂公司並無實際投資，不符
    合前開「經濟部工業局審核製造業重大投資業者申請協助引進外勞案件處理原則
    」之要件，仍基於偽造文書之犯意聯絡，由被告乙○○委託被告戊○○，並提供
    彰化縣彰化市○○段第五一六地號土地所有權狀影本及美茵菲陀公司八十九年九
    月、十月未使用之空白統一發票五張予被告戊○○，再由被告戊○○變造該土地
    所有權狀，偽造不實之不動產買賣契約書，及在無實際交易下虛偽開立美茵菲陀
    公司不實發票五張等語，因認被告乙○○涉有刑法第二十八條、第二百十六條、
    二百十條、第二百十一條之共同行使偽造私文書、變造公文書罪及同法第二百十
    五條共同業務登載不實罪嫌等語。
二、按犯罪事實應依證據認定之，無證據不得推定其犯罪事實，刑事訴訟法第一百五
    十四條定有明文。而刑事訴訟法上所謂認定犯罪事實之證據，係指足以認定被告
    確有犯罪行為之積極證據而言，該項證據自須適合於被告犯罪事實之認定，始得
    採為斷罪資料，最高法院二十九年上字第三一０五號著有判例。又認定犯罪事實
    所憑之證據，無論係直接證據或間接證據，其為訴訟上之證明，須於通常一般之
    人均不致有所懷疑，而得確信其為真實之程度者，始得據為有罪之認定，倘其證
    明尚未達到此一程度，而有合理之懷疑存在，復無其他調查途徑可尋，法院即應
    為無罪之判決，最高法院七十六年台上字第四九八六號判例足資參照。
三、公訴人認被告乙○○涉犯前揭犯行，無非係以同案被告戊○○暨證人丙○○於法
    務部調查局台中市調查站之供述或證詞，為其主要論據。然訊據被告乙○○，堅
    決否認有何公訴人所指之犯行，辯稱：伊曾委任被告戊○○申請外勞，但被告戊○○如何申請，伊並不清楚，伊並未提供空白發票予被告戊○○，因被告戊○○
    提及需要全香堂公司所在之土地登記資料，才將土地所有權狀交付，被告戊○○
    申請外勞之資料，於送件前並未給伊看過，申請內容並不了解，伊亦不知被告戊○○何時將申請資料送至經濟部工業局等語。
四、經查，被告戊○○於法務部調查局台中市調查站調查時，固曾供稱：「當初要偽
    造不動產買賣契約書時，有跟乙○○溝通過，表示全香堂公司在最近四年半內沒
    有投資二億元的實績，無法向工業局申請外勞，我向乙○○表示，要以偽造前述
    不動產買賣契約書及虛開發票的方式才能申請外勞，經乙○○首肯，並同意我去
    刻全香堂及美茵菲陀公司大小章，才由我用印在前述不動產買賣契約書上。」、
    「當初有跟乙○○提過，為了眼事前述土地交易事實，請他提供美茵菲陀空白發
    票影本五張（已蓋好統一發票專用章）」、「（乙○○是否知道你虛偽開立前述
    五張發票影本之事）知道，所以才提供五張美茵菲陀公司空白發票影本，交由我
    來虛偽開立，而且在八十九年十一月十五日送件前，我有將本申請全卷交給乙○○過目，他也沒有表示異議。」等語，而證人丙○○於前述調查時亦證稱：「戊○○發現全香堂公司並不符合二億元重大投資專案引進外勞之條件，即向我及全
    香堂公司乙○○、陳錫堂報告，後來戊○○與乙○○、陳錫堂商議計劃由全香堂
    公司向美茵菲陀公司購買土地、廠房及機械設備等以符合二億元重大投資專案引
    進外勞之條件，結果就由乙○○指示全香堂公司會計提供美茵菲陀公司八十九年
    九、十月份空白發票影本五張，後經戊○○將該五張空白發票不實填載完後，及
    彙整全香堂公司資料向經濟部工業局送件審核。」、「（力通公司為何要偽造前
    述不實資料向工業局辦理引進外勞）是戊○○及乙○○、陳錫堂等人為了要符合
    二億元重大投資專案引進外勞案順利通過工業局審核。」等語，然於偵查中，被
    告戊○○即改稱全香堂公司向美茵菲陀公司購入土地及廠房之資料，暨申請資料
    內容並未給被告乙○○看過等語（見九十一年八月二十三日訊問筆錄），再於本
    院調查審理時，亦陳稱：資料是渠等自行篩選，其在蒐集資料後，發現全香堂公
    司不符合條件，然伊並未通知被告乙○○，其申請資料所偽造部分，並未經被告
    乙○○之同意，送件資料並未經被告乙○○過目，其在送件後曾向被告乙○○表
    示資格已經符合，金額並已超過，伊以為在法務部調查局調查時稱偽造資料有經
    被告乙○○同意其責任會較輕等語，是被告戊○○前後之供述差異甚鉅，則其於
    法務部調查局台中市調查站之供述能否採信，仍應參酌全卷其他證據以為憑斷。
    據證人丙○○於本院調查中證稱：「（何人到被告乙○○公司蒐集憑證）被告戊○○及其他同事，我並沒有前往蒐集資料」、「（被告戊○○發現全香堂公司資
    格不符時有無向你報告）有向我報告，但說被告乙○○公司陸續有投資，所以這
    個案子沒有問題」、「（被告戊○○申請資料有無經過你的審核）送工業局之前
    有給我看過，也有說金額有湊齊」、「（申請資料送工業局前有無給全香堂看過
    ）我們會要求職員送件前給客戶看過，但他有無這樣做我就不清楚」、「（對於
    在調查局所述有何意見）當時我是以業務員回報來回答這份筆錄，但是後來被告
    戊○○有與我說廠商並不知情」等語（見本院九十一年十一月十九日訊問筆錄）
    ，則證人丙○○於法務部調查局台中市調查站調查中所言，並非其所親自見聞，
    乃自被告戊○○轉述而來，其於前述調查中之證詞能否採信，即非無疑；再者，
    徵諸丙○○於前述調查中及本院調查時之證詞，可確信其未與被告戊○○同往全
    香堂公司蒐集憑證資料，則前揭號碼各為ＣＰ00000000、ＣＰ0000
    0000、ＣＰ00000000、ＣＰ00000000、ＣＰ000000
    00等美茵菲陀公司八十九年九、十月份空白發票影本五張，是否被告乙○○指
    示其公司會計交付予被告戊○○，即難查明；況證人甲○○於本院調查中證稱，
    未使用之發票，與使用過發票放在一起，八十九年九月、十月之未使用發票，伊
    會在翌月十四、十五日前繳回稅捐機關，在八十九年十一月未將發票報繳前，被
    告戊○○與其同事曾來影印資料，其提供三年內之發票、帳冊、憑證供他們影印
    ，這些資料是被告乙○○交代要給他們影印，其只知公司申請外勞要用，他們影
    印好幾日，當年度發票均放在一起，包括空白發票在內等語（見本院九十一年十
    二月五日訊問筆錄），是該空白發票，是否被告戊○○於蒐集相關資料過程中私
    加影印留存，亦非無可能；另觀之卷附之不動產買賣契約書、變造後之彰化市○○段第五一六地號土地所有權狀、發票號碼各為ＣＰ00000000、ＣＰ0
    0000000、ＣＰ00000000、ＣＰ00000000、ＣＰ000
    00000等偽造發票五張，被告戊○○自承均係其所偽造，且其內容無一係被
    告乙○○所為，又從證人即經濟部工業局承辦人丁○在本院調查時之證詞，被告
    等於陪同其勘查機器設備時並未提到申請資料上所列之廠房、土地等語（見本院
    九十一年十二月五日訊問筆錄），則被告戊○○向經濟部工業局寄送之申請資料
    ，被告陳火金於送件前是否知悉，亦無從得見，是從現存卷證，在無其他客觀之
    積極證據輔證下，並無法直接推論被告戊○○前述偽造行為，乃經被告乙○○所
    授意，則被告戊○○於前述調查時之供述，自難予以採信。再者，被告乙○○縱
    有委託被告戊○○代為申請引進外勞，並提供相關發票、憑證，暨交付全香堂公
    司所在之土地所有權狀影本之情事，亦不得據此推測其與被告戊○○間即當然具
    偽造文書之犯意聯絡，公訴人前揭舉證猶有未足，尚不足採。此外，復查無其他
積極證據足認被告乙○○確有公訴人所指之犯行，基於「罪疑唯輕」之刑事法原
    則，不能證明其犯罪，揆諸首揭法條及判例意旨，應諭知無罪之判決，庶免冤抑
    。
據上論斷，應依刑事訴訟法第二百九十九條第一項前段、第三百零一條第一項，刑法
第二百十六條、第二百十條、第二百十一條、第五十五條、第二百十九條、第七十四
條第一款，判決如主文。
本案經檢察官黃玉琪到庭執行職務。
中      華      民      國      九十二    年      一    月      二      日
                                臺灣彰化地方法院刑事第二庭
                                    法      官  王義閔
右正本證明與原本無異。
如不服本判決，應於判決送達後十日內，向本院提出上訴狀( 須附繕本 )。
告訴人或被害人對於判決如有不服具備理由請求檢察官上訴者，其上訴期間之計算係
以檢察官收受判決正本之日期為準。
                                      法院書記官  詹國立
中      華      民      國      九十二    年      一    月      三      日
刑法第二百十六條
行使第二百十條至第二百十五條之文書者，依偽造、變造文書或登載不實事項或使登
載不實事項之規定處斷。
刑法第二百十條
偽造、變造私文書，足以生損害於公眾或他人者，處五年以下有期徒刑。
刑法第二百十一條
偽造、變造公文書，足以生損害於公眾或他人者，處一年以上七年以下有期徒刑。
刑法第二百十九條
偽造之印章、印文或署押，不問屬於犯人與否，沒收之。


司法院資訊處製作；財團法人民間司法改革基金會備份。
